# Conjugação completa dos objetos

```text
Singular:
         ĩ̱[verbo] => me (eu)
      ai/a[verbo] => te (tu, você)
          [verbo] => o, a, lhe (ele)
Dual:
        wa[verbo]              => nos (nós 2)
      ai/a[verbo] ˈwa / waˈwa  => vos (vós 2, vocês 2)
          [verbo] dzahuré      => os, as, lhes (eles 2)
Plural: 
        wa[verbo] dzaˈra       => nos (nós 3 ou mais)
      ai/a[verbo] dzaˈra waˈwa => vos (vocês 3 ou mais)
          [verbo] dzaˈra       => os, as, lhes (eles 3 ou mais)
Especiais:
        da[verbo]        => pessoa genérica
        da[verbo] dzaꞌra => pessoas genéricas
```

## Exemplos

- `te ĩ̱pawapto` ele me ajuda (eu)
- `te aipawapto` ele te ajuda (você)
- `te pawapto` ele o ajuda (ele)
- `te dapawapto` ele ajuda a pessoa
- `te dapawaptob dzaꞌra` eles ajudam as pessoas
- `te wapawapto` ele nos ajuda (nós 2)
- `te aipawapto waꞌwa` ele vos ajuda (vocês 2)
- `te pawaptob dzahuré` ele os ajuda (eles 2)
- `te pawaptob dzahuré` eles dois ajudam (ele ou eles 2)

> As partículas `dzahuré` e `dzaꞌra` podem relacionar-se ao sujeito, ao objeto direto ou aos dois simultaneamente, conforme o  contexto.

- `te wapawaptob dzaꞌra` ele nos ajuda (nós 3 ou mais)
- `te wapawaptob dzaꞌra` eles nos ajudam (nós 3 ou mais)
- `te aipawapto dzaꞌra waꞌwa` ele vos ajuda (vocês 3 ou mais)
- `te aipawapto dzaꞌra waꞌwa` eles vos ajudam (vocês 3 ou mais)
- `te pawaptob dzaꞌra` ele lhes ajuda (eles 3 ou mais)
- `te pawaptob dzaꞌra` eles lhes ajudam (eles 3 ou mais)
- `wa aipawapto` eu ajudo você
- `wa aipawapto waꞌwa` eu vos ajudo (vocês 2)
- `wa aipawaptob dzaꞌra waꞌwa` eu vos ajudo (vocês 3 ou mais)
- `wa aipawaptom ni` nós dois te ajudamos (você)
- `wa aipawapto waꞌaba ni` nós dois vos ajudamos (vocês 2)
- `wa aipawaptob dzaꞌra waꞌaba ni` nós dois vos ajudamos (vocês 3 ou mais)
- `wa aipawaptob dzaꞌra waꞌaba ni` nós (3 ou mais) vos ajudamos (vocês 3 ou mais)

> Quando a partícula `waꞌwa` aparece antes do `ni`, sempre se transformará em `waꞌaba`.

- `te ĩ̱dzabu` ele me visita (eu)
- `te atsabu` ele te visita (você)
- `te wadzabu dzaꞌra` ele nos visita (nós todos)
- `te wadzabu dzaꞌra` eles nos visitam (nós todos)
- `te wadzabu dzaꞌra` eles nos visitam (nós todos)
- `wa dadzabu dzaꞌra` eu visito pessoas
- `wa dadzabu dzaꞌra ni` nós visitamos pessoas

> Verbos que começam dom `tsa` sofrem uma mudança fonética para `dza` quando prefixados com os objetos de 1º pessoa `ĩ̱` e `wa`, e também do objeto genérico `da`.

- `te atsabui waꞌwa` - ele vos visita (vocês 2)
- `wa atsabui waꞌaba ni` nós dois vos ajudamos (vocês 2)
- `wa atsabu dzaꞌra waꞌaba ni` nós dois vos visitamos (vocês 3 ou mais)
- `E te ĩ̱wapa` você me escuta?
- `E te ĩ̱wapari ꞌwa` vocês dois me escutam?
- `E te ĩwawapari dzaꞌra waꞌwa` vocês (3 ou mais) nos escutam (a nós 2/a nós 3 ou mais)?
- `Wa aiwapari aba ni` nós dois vos escutamos (vocês dois)
  

> A partícula `ꞌwa` se transforma em `aba` quando for seguida de `ni`.

- `ma tô tsõpẽtẽ` ele encontrou
- `ma tô wanhopẽtẽ dzaꞌra` ele nos encontrou
- `ma tô ĩ̱nhopẽtẽ dzaꞌra waꞌwa` vocês me encontraram
- `wa dza atsõpẽtẽ dzaꞌra ni` nós te encontraremos
- `wa dza danhopẽtẽ dzaꞌra ni` nós encontraremos as pessoas

> Verbos que começam dom `nho` sofrem uma mudança fonética para `tsõ` quando prefixados com os objetos de 1º pessoa `ĩ̱` e `wa`, e também do objeto genérico `da`.

- `te ĩpawapto` ele ajuda (alguém)
- `te ĩ̱pawapto` você me ajuda (eu)
- `te ĩ̱pawapto` ele me ajuda (eu)

> Por motivo de fonética, ĩ (marcador de 2º pessoa como sujeito) é omitido antes de ĩ̱ (marcador de 1º pessoa como objeto) porque os dois ocupam a mesma posição (não ficam 2 letras iguais seguidas ĩ̱ĩ)

- `te ĩwapawapto` você nos ajuda (nós 2)
- `te ĩwapawaptob dzaꞌra` você nos ajuda (nós 3 ou mais)

> Note como o objeto `wa` é anexado ao verbo depois do prefixo de 2º pessoa `te ĩ`.

- `ma tô warẽme dzaꞌra` eles nos abandonou / eles nos abandonaram (nós 3 ou mais)
- `ma tô tirẽ` ⇒ ele o abandonou (ele)
- `ma tô ĩ̱rẽ` ⇒ ele me abandonou (eu)
- `ma tô ĩ̱rẽ` ⇒ você me abandonou (eu)

> No caso dos verbos da tipo D de 2º classe, no lugar o prefixo `ti` ficará o objeto direto. Na frase acima o prefixo `ti` do verbo `rẽme` foi substituído por `ĩ̱`.

## Verbos com mudança fonética que usam objeto direto

- `tsaprõni` guiar alguém
  - `E marĩ te wadzaprõni dzaꞌra` O que nos guia?
- `tsapari` esperar alguém
  - `Ĩ̱dzapari!` Me espere!
- `tsatõrĩ` expulsar/enviar
  - `te dza atsatõrĩ dzaꞌra waꞌwa` ele vai expulsar vocês todos
- `tsabu` visitar alguém
- `tsadanhari` perguntar à alguém
- `tsadaꞌöbö` responder alguém
- `tsadze` aceitar, ter fé em alguém
- `tsõreptu` salvar
- `tsõpẽtẽ` encontrar
